【裁判字號】    97,上訴,3519
【裁判日期】    980521
【裁判案由】    偽造文書等
【裁判全文】
臺灣高等法院刑事判決                97年度上訴字第3519號
上  訴  人  臺灣臺北地方法院檢察署檢察官
上  訴  人
即  被  告  甲○○
選任辯護人  孫大龍律師
            林秉欣律師
上列上訴人因偽造文書等案件，不服臺灣臺北地方法院96年度訴
字第925 號，中華民國97年6 月23日第一審判決（起訴案號：臺
灣臺北地方法院檢察署95年度偵緝字第2227號），提起上訴，本
院判決如下：
    主  文
原判決撤銷。
甲○○連續行使偽造私文書，足以生損害於公眾及他人，處有期
徒刑壹年，減為有期徒刑陸月，如易科罰金，以銀元參佰元即新
臺幣玖佰元折算壹日。
如附表(一)１編號(3)所示偽造之「黃飛黃」署押壹枚沒收。
    事  實
一、甲○○係大陸地區廣西省人士，於民國八十四年四月二十日
    與黃飛黃在大陸結婚而為黃飛黃之妻（於八十五年間持旅行
    證入臺，於九十一年十一月十五日取得依親居留許可），明
    知黃飛黃係在臺榮民，無臺灣地區繼承人，於八十九年七月
    十六日死亡後，所留財產依臺灣地區與大陸地區人民關係條
    例第六十八條第一項規定，由行政院國軍退除役官兵輔導委
    員會臺北縣榮民服務處（下稱退輔會）為法定遺產管理人，
    並應由黃飛黃之法定繼承人（包括配偶甲○○、黃飛黃生前
    所收養甲○○與前夫之子黃文辰、黃飛黃前大陸配偶之子乙○○，均為大陸地區人民，均已依臺灣地區與大陸地區人民
    關係條例第六十六條規定聲明繼承）所共同享有，詎甲○○
    竟基於意圖為自己不法所有之詐欺取財、行使偽造私文書、
    使公務員登載不實之概括犯意，而連續為下列行為：
(一)詐領金融機構款項：
１、華南商業銀行（下稱華南銀行）新店分行部分：
    甲○○於八十九年九月間，持黃飛黃之印章至華南銀行新店
    分行，隱匿黃飛黃死亡之消息，先將黃飛黃之定期存款帳戶
    （帳號：000000000號、000000000號、
    000000000號）解約存入黃飛黃之活期儲蓄存款帳
    戶（帳號：000000000000號《下稱華南銀行新
    店分行五七七號活存帳戶》）後，盜用黃飛黃之印章在取款
    憑條上，據以提領黃飛黃該華南銀行新店分行活存帳戶內之
    款項，其中如附表(一)１編號(3)、(4)所示提領四十九萬九千二
    百四十元、二十萬七千三百零五元部分，並各偽簽黃飛黃署
    名、盜用黃飛黃印章在大陸間接匯出款項申請書上，嗣將取
    款憑條、大陸間接匯出款項申請書之私文書，持交華南銀行
    新店分行行員而行使之，使該行承辦人員陷於錯誤，交付或
    匯出款項至甲○○在大陸地區廣西省桂林市中國銀行桂林分
    行帳戶內（提領日期、金額、盜用印章而成之印文及偽造之
    署押枚數，均詳如附表(一)１所載），足以生損害於其他繼承
    人乙○○等之法定繼承權，及金融機構對存款管理之正確性
    。
２、臺灣銀行公館分行部分：
    甲○○於八十九年九月至九十一年三月間，持黃飛黃之印章
    至臺灣銀行公館分行，隱匿黃飛黃死亡之消息，盜用黃飛黃
    之印章在取款憑條上，據以提領黃飛黃臺灣銀行公館分行活
    期儲蓄存款帳戶（帳號：000000000000號《下
    稱臺灣銀行公館分行六五九號活存帳戶》、0000000
    00000號《下稱臺灣銀行公館分行七四五號活存帳戶》
    ）之款項，嗣將取款憑條之私文書，持交臺灣銀行公館分行
    行員而行使之，使該行承辦人員陷於錯誤，而交付款項予甲○○（提領日期、金額、盜用印章而成之印文枚數，均詳如
    附表(一)２所載），足以生損害於其他繼承人乙○○等之法定
    繼承權，及金融機構對存款管理之正確性。
(二)不實申報遺產繼承人及遺產稅免稅：
    甲○○明知黃汶崢（大陸地區人民）並非其與黃飛黃受胎而
    生之子，竟於八十九年九月十五日，持前在大陸地區所偽造
    之「八十五年二月十七日中山醫科大學法醫鑑定中心物證學
    檢驗鑑定書」（上載有「根據檢驗結果，黃汶崢是黃飛黃、
    甲○○的親生孩子」等語）、「八十九年八月十八日廣西壯
    族自治區興安縣公證處桂興證字第一四二號證明書」（上載
    有「原件上的『中山醫科大學法醫鑑定中心』的印鑑和該法
    醫學鑑定人伍新堯教授的印鑑、呂德堅講師的簽名均屬實」
    等語）私文書，向受政府委託辦理大陸地區文書驗證事務之
    財團法人海峽交流基金會（下稱海基會）辦理文書驗證手續
    ，使海基會承辦大陸文書驗證之人員記載於職務上所驗證之
    文書上，足生損害於海基會對於大陸地區文書驗證之正確性
    。嗣再持上揭偽造之檢驗鑑定書、證明書之私文書，及海基
    會核發之驗證證明書，向退輔會行使申報黃汶崢為黃飛黃之
    遺產繼承人，使退輔會承辦公務員將該不實事項登載於職務
    上所掌之遺產繼承資料公文書上，及使不知情之退輔會承辦
    公務員將黃汶崢列為黃飛黃之繼承人後，由退輔會以遺產稅
    繳納義務人身分於九十年十月五日向財政部臺灣省北區國稅
    局新店稽徵所（下稱北區國稅局）申報免納遺產稅，而再使
    北區國稅局承辦公務員將該不實事項登載於職務上所掌之遺
    產稅資料公文書上，均足以生損害於其他繼承人乙○○等之
    法定繼承權、退輔會對榮民繼承管理之正確性、稅捐機關對
    遺產稅課徵之正確性。
二、案經乙○○訴由臺北縣政府警察局新店分局報告臺灣臺北地
    方法院檢察署檢察官偵查起訴。
      理  由
一、訊據被告甲○○矢口否認有何詐欺取財、行使偽造私文書、
    使公務員登載不實之犯行，辯稱：犯罪事實(一)部分，八十六
    年九月二十日以「黃飛黃」名義開立之「華南銀行新店分行
    五七七號活存帳戶」，係黃飛黃生前同意借用其名義開戶，
    並交付存摺及印鑑章，供其實際享有使用之銀行帳戶，其自
    得使用「黃飛黃」名義於華南銀行新店分行相關金融事務文
    書上，並無行使偽造私文書詐領存款之犯行；又被告雖有於
    黃飛黃死亡後動用臺灣銀行公館分行等帳戶存款，但係用以
    支應被告及子黃文辰二人在臺灣、大陸地區之母子家庭生活
    費用及被告醫療費用，均係正當支用款項，要無為自己或第
    三人不法所有之意圖，亦無以偽造文書方式詐騙銀行交付款
    項之犯罪故意；犯罪事實(二)部分，黃汶崢雖非被告與黃飛黃
    所生，但確係黃飛黃於八十一年間赴大陸時在江西省所生之
    非婚生子女，黃飛黃曾於八十一年四月四日出國赴大陸，而
    黃汶崢係於八十一年十二月三十日出生，與吾人通常生活經
    驗若合符節，被告與黃飛黃結婚後，經黃飛黃生前再三懇求
    被告配合辦理將其非婚生子黃汶崢申報戶口，以便申辦黃汶
    崢來臺定居扶育成人，「中山醫科大學法醫鑑定中心物證學
    檢驗鑑定書」是黃飛黃於八十九年二月時提供給被告的，黃
    飛黃交待被告辦理黃汶崢在江西的戶口，並說如果能把黃汶
    崢帶來臺灣就帶來臺灣，被告於八十九年三月一日出境返回
    大陸，直至九月三日始再入境臺灣，被告於大陸期間黃飛黃
    另委託他人代辦黃汶崢來臺定居事宜，被告在大陸時接到電
    話說親子鑑定未公證是無效的，所以再補聲請公證，黃汶崢
    既係黃飛黃在大陸之非婚生子女，且已經黃飛黃生前表示認
    領，也是被告之繼子，於黃飛黃死亡時，黃汶崢係黃飛黃之
    繼承人之一，其法定代理人為被告，被告不能隱匿黃汶崢對
    其生父黃飛黃遺產之繼承權益，自當如實申報被繼承人黃飛
    黃之繼承人有黃汶崢，並無不實，被告要無檢察官所指故為
    偽造文書犯行云云，嗣於本院九十八年五月七日審判期日就
    此犯罪事實(二)偽造文書部分為認罪之表示。
二、經查：
(一)上開１、被告係大陸地區廣西省人士，於八十四年四月二十
    日與黃飛黃在大陸結婚而為黃飛黃之妻，於八十五年間持旅
    行證入臺，於九十一年十一月十五日取得依親居留許可，而
    黃飛黃係在臺榮民，於八十九年七月十六日死亡，所留財產
    由退輔會依臺灣地區與大陸地區人民關係條例第六十八條第
    一項規定擔任遺產管理人，黃飛黃之配偶甲○○、生前所收
    養甲○○與前夫之子黃文辰、黃飛黃前大陸配偶之子乙○○
    ，均為黃飛黃在大陸地區之繼承人，均已依臺灣地區與大陸
    地區人民關係條例第六十六條規定聲明繼承；２、被告於黃
    飛黃死亡後，至華南銀行新店分行、臺灣銀行公館分行，蓋
    用黃飛黃印章及簽署黃飛黃姓名在取款憑條及大陸間接匯出
    款項申請書上，以黃飛黃名義提領或匯出如附表(一)１及２所
    示之款項；３、黃汶崢並非被告甲○○與黃飛黃受胎而生之
    子，惟被告於八十九年九月十五日，持大陸地區所制作出具
    、表明經檢驗結果黃汶崢係被告與黃飛黃受胎而生之子等情
    之「八十五年二月十七日中山醫科大學法醫鑑定中心物證學
    檢驗鑑定書」、「八十九年八月十八日廣西壯族自治區興安
    縣公證處桂興證字第一四二號證明書」私文書，向海基會行
    使辦理驗證，使海基會承辦大陸文書驗證人員記載於職務上
    所驗證之文書上，及向退輔會申報黃汶崢為黃飛黃之遺產繼
    承人，而使退輔會承辦公務員將該事項登載於職務上所掌之
    遺產繼承資料上，暨使退輔會承辦公務員將黃汶崢列為黃飛
    黃之繼承人後，由退輔會以遺產稅繳納義務人身分於九十年
    十月五日向北區國稅局申報免納遺產稅，再使北區國稅局承
    辦公務員將該事項登載於職務上所掌之遺產稅資料上；４、
    該中山醫科大學法醫鑑定中心物證學檢驗鑑定書、廣西壯族
    自治區興安縣公證處證明書等文書，經告訴人申請中山大學
    法醫鑑定中心（原名中山醫科大學法醫鑑定中心）、廣西興
    安縣政府司法局調查結果，認定檢驗鑑定書並非中山大學法
    醫鑑定中心所出具，並撤銷廣西壯族自治區興安縣公證處所
    出具之公證書等情，為被告所自承，並有：原審法院九十年
    十月二十九日北院文家福九十聲繼字第六六號准予備查乙○○聲請繼承遺產通知；原審法院八十九年十二月五日北院文
    家福八十九聲繼字第一四九號准予備查甲○○、黃文辰、黃
    汶崢聲請繼承遺產通知；財政部臺灣省北區國稅局九十一年
    八月二十九日遺產稅免稅證明書；華南銀行新店分行九十三
    年十月十一日函檢送之帳戶往來明細表、取款憑條、大陸間
    接匯出款項申請書；黃飛黃之戶籍謄本；八十五年二月十七
    日中山醫科大學法醫鑑定中心物證學檢驗鑑定書、八十九年
    八月十八日廣西壯族自治區興安縣公證處桂興證字第一四二
    號證明書、八十九年九月十五日海基會認證證明書；中山大
    學法醫鑑定中心九十三年七月十四日證明書（以上見九十四
    年度偵字第一一四五七號偵查卷第二九至四五、四八至五○
    、五四至五九頁）；興安縣人民政府司法局興司撤（二○○
    四）○二號文件；被告之臺灣地區依親居留證（以上見九十
    五年度偵緝字第二二二七號偵查卷第九、八二至八七頁）；
    華南銀行新店分行九十三年十二月二日函檢送之帳戶往來明
    細表、取款憑條、大陸間接匯出款項申請書；財政部臺灣省
    北區國稅局九十一年八月二十九日遺產稅免稅證明書（以上
    見偵查外放卷宗「退輔會亡故榮民黃飛黃個人檔案」）；華
    南銀行新店分行九十七年三月十三日函檢送之帳戶往來明細
    表、臺灣銀行公館分行九十七年三月十一日函檢送之帳戶往
    來交易明細表；被告之臺灣地區旅行證等件（以上見原審卷
    (二)第一○四至一○七、一○九至一一九、二○二至二○三頁
    ）附卷可稽。
(二)犯罪事實(一)－詐領金融機構款項部分：
１、被告自承於被繼承人黃飛黃死亡後，以黃飛黃名義提領或匯
    出黃飛黃帳戶如附表(一)１及２所示之款項，惟辯以：華南銀
    行新店分行五七七號活存帳戶係黃飛黃生前同意借用名義於
    八十六年九月二十日開戶，以供被告實際享有使用之帳戶，
    又被告所提領臺灣銀行公館分行活存帳戶之款項，係用以支
    應被告及子黃文辰二人在臺灣、大陸地區之生活費用及被告
    醫療費用等情，而均否認有何為自己或第三人不法所有之意
    圖，或行使偽造私文書、詐欺取財之犯罪故意。
２、華南銀行新店分行部分：
(1)、按人之權利能力，終於死亡，其權利義務因死亡而開始繼承
    ，由全體繼承人承受，故關於遺產之法律行為，自當由全體
    繼承人為之，被繼承人縱令於生前曾授權他人為之，亦因其
    死亡權利主體不存在而授權關係歸於消滅，自不得再以授權
    人之名義為法律行為（最高法院八十年度臺上字第四○九一
    號裁判意旨參照）。被告辯稱華南銀行新店分行五七七號活
    存帳戶係黃飛黃生前同意其使用云云，縱屬真實，亦不得於
    黃飛黃死亡後仍以黃飛黃名義提領款項。
(2)、被告又以：黃飛黃曾出具由被告代書內容而經黃飛黃本人
    簽名之「八十七年二月六日說明書」及「八十八年二月十二
    日說明書」，載明「本人在華南銀行新店分行開戶帳號00
    00000，提供給甲○○專用，存摺、印章交甲○○保管
    使用，存摺內所有存款金額歸甲○○使用、所有，個人所得
    稅由本人繳納」等語；黃飛黃曾告知證人戊○○、丁○○
    ，因被告無法開戶，故在華南銀行新店分行開設帳戶給被告
    使用；華南銀行新店分行五七七號活存帳戶之相關存取款
    等銀行憑條文件，均係被告前往銀行親自填載蓋用印鑑章，
    被告仍保有多張存取款憑條，且所設定之提款密碼「二二一
    二」，亦係取用被告「出生年月日一九五二年二月十二日」
    之年份末碼、月份碼及日期碼所組成；被告與黃飛黃共同
    生活期間，黃飛黃每月給被告二萬五千元自由處分金，於八
    十六年九月二十日華南銀行新店分行活存帳戶開戶前，被告
    已累積數十萬元金額，而該帳戶之資金來源，或係黃飛黃生
    前匯款給被告，或係被告將該活存帳戶內之存款轉帳辦理定
    期存款後所收取之本息，均屬被告所有等情，辯稱上開華南
    銀行新店分行帳戶係黃飛黃生前同意借用名義，供被告使用
    之帳戶云云，但查：
、被告固提出卷附所謂經「黃飛黃」親筆簽名，其內載有黃飛
    黃開設華南銀行新店分行第五七七號活存帳戶供甲○○專用
    等語之「一九九八年（按即民國八十七年）二月六日說明書
    」及「一九九九年（按即民國八十八年）二月十二日說明書
    」（見九十四年度偵字第一一四五七號偵查卷第一一七、一
    一八頁），及另提出所謂亦經「黃飛黃」親筆簽名，可供比
    對前述說明書上「黃飛黃」簽名真正之「一九九八年九月二
    十二日授權書」、「一九九八年十二月一日保證書」、「八
    十九年一月十日遺囑」、「八十七年九月十七日遺書」、「
    八十七年三月八日日曆」、「七十七年二月三日致乙○○夫
    婦信函」、「八十七年九月委託書及授權書」、「一九九九
    年三月十二日書信」、「一九九九年三月十五日書信」、「
    一九九九年三月二十一日書信」、「一九九九年三月二十四
    日書信」、「一九九九年三月二十六日書信」、「二０００
    年四月一日委託書」等件（以上見原審卷(一)第一四四至一四
    七、卷(二)第一五二至一六七頁）。然該等文件均屬私文書，
    是否均係「黃飛黃」簽名，本非無疑；且其中有以民國紀元
    者、有以西元紀元者，以一般人書寫之習慣，當會僅慣用其
    一，再以黃飛黃係在臺榮民之背景，其以中華民國紀元而非
    以大陸地區使用之西元紀元較合理，而上開「一九九八年二
    月六日說明書」及「一九九九年二月十二日說明書」均書立
    西元紀元，實難遽以認定確係黃飛黃之簽名。且黃飛黃果有
    將上開帳戶予被告專用之意，以其間為夫妻關係，口頭告知
    被告即已足，並無使用書面之必要，若黃飛黃已「預見」於
    其死亡後會有爭議，亦以一張書面即可，焉須分別於「一九
    九八年」及「一九九九年」反覆說明？
、被告嗣於本院請求就上開「一九九八年二月六日說明書」及
    「一九九九年二月十二日說明書」與黃飛黃生前於華南銀行
    新店分行、臺灣銀行公館分行、亞洲證券集保帳戶之開戶資
    料比對「黃飛黃」之簽名。惟經本院送請內政部警政署刑事
    警察局鑑定結果，該局以「經檢視本次囑鑑資料，因爭議字
    跡特徵不顯，故無法鑑定」，有該局九十八年三月二十日刑
    鑑字第０九八００二七一八九號函覆本院；被告再提出「黃
    飛黃」於「八十九年三月十二日遺囑」上載有上開華南銀行
    存摺供被告專用之旨，並聲請傳喚遺囑見證人丙○○，以證
    明其所述為真。然證人丙○○於本院證稱：其於遺囑上簽名
    時，黃飛黃已死亡，是被告來找伊說遺囑係黃飛黃所寫等語
    （見本院九十八年五月七日審判筆錄），足見該「八十九年
    三月十二日遺囑」係被告事後所作，難以認定確係黃飛黃之
    遺願。而證人丙○○係被告所聲請傳喚，其所為不利於被告
    之證言，可信度甚高，被告請求就其與證人為測謊，即無必
    要。
、被告於原審聲請傳訊證人戊○○固證稱：伊是大陸廣西省桂
    林市人，八十八年十月跟臺灣人結婚，八十九年一月到臺灣
    ，伊嫁來臺灣，伊媽媽給伊被告的電話，才認識被告；八十
    九年二月過年的時候，伊有到被告家裡拜訪，是伊與黃飛黃
    第一次見面，後來沒有再去過黃飛黃家中，直到八十九年那
    一年忘記是那一個月份，黃飛黃過世一段時間之後，被告才
    打電話告訴伊黃飛黃過世；八十九年二月那次伊去黃飛黃家
    中聊天時，黃飛黃躺在床上，但講話很清楚，黃飛黃跟伊說
    大陸人到臺灣來，沒有身分證是不可以在銀行開戶的，是黃
    飛黃提出來說他有幫被告開了一個華南銀行帳戶給被告使用
    ，還有說被告三月份要回大陸；被告曾經寄放一份說明書在
    伊這邊，但伊不記得說明書的內容為何等語（見原審九十六
    年十二月二十日審理筆錄）；另被告聲請傳訊之證人丁○○
    於原審證稱：伊與黃飛黃是同鄉，黃飛黃的前妻岑樂荊是伊
    大學同學，黃飛黃有跟伊說過被告不方便開戶頭，所以他開
    了一個華南銀行新店分行的帳戶給被告用；黃飛黃八十八年
    時的身體狀況不太好，有生病，已經躺在床上，但意識很清
    楚；八十九年一月到六月伊沒有去找黃飛黃，不知道他的狀
    況如何等語（見原審九十六年十二月二十日審理筆錄）。然
    依證人戊○○自陳八十九年二月間係第一次與黃飛黃見面，
    之後未再去過黃飛黃家中，及證人丁○○自陳八十九年一月
    到六月伊均不知黃飛黃的狀況為何等情，難認證人等與黃飛
    黃經常保持聯繫，則黃飛黃豈會無故與證人等提及開設帳戶
    供被告使用之事；且依八十四年二月九日財政部臺財融字第
    八四七○一八九六號令發布之「在臺大陸地區人民申請在臺
    灣地區銀行開設新台幣帳戶規定」第二點明定：「在臺持有
    定居證或居留證之大陸地區人民，可自由開設活期存款、活
    期儲蓄存款、定期存款及定期儲蓄存款帳戶；在臺持有旅行
    證之大陸地區人民，應以選擇一家銀行開設活期存款與活期
    儲蓄存款兩種帳戶為限」（見九十五年度偵緝字第二二二七
    號偵查卷第九四至九五頁）。被告既於八十五年間即持旅行
    證入臺，並非不得在臺灣自行開設活期存款或活期儲蓄存款
    帳戶，與證人等證述黃飛黃告稱因被告無法在銀行開戶而須
    由黃飛黃開設華南銀行新店分行帳戶供被告使用一情亦有出
    入，難信證人等所述為真實。
、被告提出華南銀行新店分行五七七號活存帳戶之八十六年九
    月二十日、八十七年五月二十一日、八十八年六月二十三日
    、八十八年十月十五日、八十九年一月二十六日存取款憑條
    共五紙（見原審卷(二)第二○四至二○五頁），作為黃飛黃生
    前同意借用名義開戶，並交付存摺及印章，以專供被告使用
    上開帳戶之證據。然依卷附臺北榮民總醫院及耕莘醫院檢送
    之黃飛黃病歷及所出具之診斷證明書等資料所示，臺北榮民
    總醫院八十六年九月二十六日診斷證明書記載：「兩眼青光
    眼，左眼僅剩光感（小於○點○一）、右眼視力零點二，宜
    有人協助生活，以免發生意外」、臺北榮民總醫院八十六年
    十一月二十二日診斷證明書記載：「多發性腦梗塞、糖尿病
    、高血壓」、耕莘醫院八十七年十二月四日診斷證明書記載
    ：「上泌尿道感染、糖尿病、腦中風... 」、臺北榮民總醫
    院八十八年五月十五日急診護理評估表記載：「意識清楚」
    、臺北榮民總醫院八十八年六月七日心臟科心導管檢查同意
    書見證人甲○○：「病患意識不太清，可能不會準確表達任
    何不舒服」、耕莘醫院八十八年八月十六日護理記錄單記載
    ：「面無表情、兩眼呆滯」、臺北榮民總醫院八十九年二月
    十五日診斷證明書記載：「陳舊性腦梗塞、糖尿病... ，日
    常生活需人照料」、臺北榮民總醫院八十九年四月四日住院
    病歷記載：「行動困難，意識改變，陳舊性腦梗塞、失智症
    ... 」、臺北榮民總醫院八十九年四月九日急診護理評估表
    記載：「意識清楚」、臺北榮民總醫院八十九年五月四日急
    診護理評估表記載：「意識呆滯」等情（見原審卷(一)第一四
    三、一七三至三一八頁、卷(二)第一八至六八頁），足認黃飛
    黃自八十六年間起身體狀況即不佳，需人協助生活，而意識
    狀態則時而清醒、時而不清，黃飛黃或因身體狀況致無法自
    行處理財務事宜，而有由配偶即被告代為保管帳戶資料或辦
    理存提款事項等情形，尚難逕以被告於黃飛黃死亡後之本案
    偵查或審理中提出黃飛黃帳戶之相關資料，即推論帳戶為被
    告所專用；再被告另稱上開帳戶設定之提款密碼「二二一二
    」，係取用被告出生年月日之年份末碼、月份碼及日期碼所
    組成云云，然查該數字組合之解釋方式多端，未必即係被告
    所主張之意涵，亦難作為黃飛黃同意被告專用帳戶之依據。
、再依卷附華南銀行新店分行五七七號活存帳戶之存摺，及華
    南商業銀行九十七年三月十三日函檢送之帳戶往來明細表所
    示（見九十四年度偵字第一一四五七號偵查卷第一一三頁、
    原審卷(二)第一○四至一○六頁），上開帳戶並未每月定時存
    入金額，被告稱黃飛黃每月給其二萬五千元自由處分金而有
    固定收入，並無證據可茲證明。經原審向華南銀行新店分行
    函詢上開帳戶於八十八、八十九年間各筆存入金額之來源，
    依華南商業銀行九十七年四月三十日函檢送之存款憑條及傳
    票等件所示（見原審卷(二)第一七六至一八○頁），存入來源
    或係黃飛黃名下定期存款帳戶之利息收入，或係以黃飛黃名
    義存入之款項，被告稱帳戶內之款項均屬其所有，亦無所據
    。被告辯稱華南銀行新店分行五七七號活存帳戶係黃飛黃生
    前同意借用名義而供其使用各節，均無可採。
(3)、按偽造文書罪，係著重於保護公共信用之法益，即使該偽造
    文書所載之作成名義人業已死亡，而社會一般人仍有誤認其
    為真正文書之危險，亦即社會上一般人仍有誤認該偽造文書
    所表示之非真實之事實為真正，予以利用之虞，自難因其死
    亡阻卻犯罪之成立；及偽造文書罪之成立，係以無制作權人
    ，冒用他人名義作成之文書，足以生損害於公眾及他人為要
    件。蓋偽造文書罪，係以其信用為保護法益，茲所謂他人，
    除自己之外，不問已經死亡或尚未出生者，均包括在內等，
    最高法院二十一年度上字第二六六八號判例、八十九年度台
    上字第一七三號、八十一年度台上字第四一七六號判決要旨
    均著有明文。被告於黃飛黃死亡後，蓋用黃飛黃之印章及簽
    署黃飛黃之姓名在取款憑條及大陸間接匯出款項申請書上，
    持以向華南銀行新店分行行使，以黃飛黃名義提領或匯出如
    附表(一)１所示之款項予己，而向華南銀行新店分行詐領款項
    ，其有為自己不法所有之意圖，及行使偽造私文書、詐欺取
    財之主觀故意及客觀犯行，足以生損害於其他繼承人之法定
    繼承權，及金融機構對存款管理之正確性，至為明確。
３、臺灣銀行公館分行部分：
(1)、被告以其所提領黃飛黃名下臺灣銀行公館分行活存帳戶之款
    項，係用以支應被告及子黃文辰二人在臺灣、大陸地區之生
    活費用及被告醫療費用，辯稱係正當支用款項，而無為自己
    或第三人不法所有之意圖云云。但查：被告就所提領如附表
    (一)２所示總計高達一百餘萬元款項之用途，除提出卷附所謂
    委由友人庚○○匯款美金一萬元至大陸廣西省桂林市被告胞
    弟李承丰，作為扶養黃文辰費用之土地銀行新店分行匯款水
    單（見原審卷(二)第一六八至一六九頁）外，並未提出其他支
    出憑據，且該匯款水單僅記載受款人係被告之弟，是否確用
    以作為扶養黃文辰之費用，並非無疑。再黃飛黃另於新店檳
    榔路郵局開設有活期儲蓄存款帳戶（帳號：0000000
    號），該帳戶設定有水電費自動扣款，被告亦自稱於八十九
    年九月至八十九年十二月間，自該帳戶提領共計二十二餘萬
    元供作生活費用等情（見原審九十七年一月二十四日、九十
    七年四月三日審理筆錄），且有卷附臺灣郵政股份有限公司
    九十七年一月四日函檢送之帳戶交易明細表可稽（見原審卷
    (一)第一六一至一六三頁，均係卡片提款，此部分未據檢察官
    起訴，與本院認定之犯罪事實亦無裁判上一罪關係），被告
    是否需再自臺灣銀行公館分行活存帳戶提領鉅額款項，亦屬
    有疑。至被告於本院雖辯稱自臺灣銀行公館分行提領之款項
    除供生活及醫療費用而為正當支用外，尚用以繳付黃飛黃生
    前向臺灣土地銀行申辦之公教貸款，並請求調閱該貸款清償
    資料云云。惟如上所述，黃飛黃既已死亡，所留遺產應由法
    定繼承人繼承，及由遺產管理人管理之，並為清償債務，非
    被告可單獨處分者，亦無權再以黃飛黃名義提領款項，被告
    所辯自不足採，亦無調取必要。
(2)、綜上，被告於黃飛黃死亡後，蓋用黃飛黃之印章在取款憑條
    上，持以向臺灣銀行公館分行行使，以黃飛黃名義提領如附
    表(一)２所示之款項，所辯提領之款項係供作正當支用，並無
    可採，其有為自己不法所有之意圖，及行使偽造私文書、詐
    欺取財之主觀故意及客觀犯行，足以生損害於其他繼承人之
    法定繼承權，及金融機構對存款管理之正確性，至為明確。
(三)犯罪事實(二)－不實申報遺產繼承人及遺產稅免稅部分：
１、被告自承黃汶崢並非其與黃飛黃受胎而生之子，然於八十九
    年九月十五日，持大陸地區所制作出具、表明經檢驗結果黃
    汶崢係被告與黃飛黃受胎而生之子等之「八十五年二月十七
    日中山醫科大學法醫鑑定中心物證學檢驗鑑定書」、「八十
    九年八月十八日廣西壯族自治區興安縣公證處桂興證字第一
    四二號證明書」，向海基會行使辦理驗證，使海基會承辦大
    陸文書驗證之人員記載於職務上所驗證之文書上，及向退輔
    會申報黃汶崢為黃飛黃之遺產繼承人，而使退輔會承辦公務
    員將該事項登載於職務上所掌之遺產繼承資料上，及使不知
    情之退輔會承辦公務員將黃汶崢列為黃飛黃之繼承人後，由
    退輔會以遺產稅繳納義務人身分於九十年十月五日向北區國
    稅局申報免納遺產稅，再使北區國稅局承辦公務員將該事項
    登載於職務上所掌之遺產稅資料上等情，惟辯以：黃汶崢確
    係黃飛黃在大陸之非婚生子女，且業經黃飛黃生前表示認領
    ，被告申報黃汶崢為黃飛黃之繼承人並無不實，亦無故為偽
    造文書之犯行云云。
２、查被告既明知未與黃飛黃受胎而生黃汶崢，顯然知悉表明經
    檢驗結果黃汶崢係被告與黃飛黃受胎而生之子之上開檢驗鑑
    定書及證明書私文書係屬偽造，竟於八十九年九月十五日持
    該等文書行使而向海基會辦理驗證，及向退輔會申報黃汶崢
    為黃飛黃之遺產繼承人，其有行使偽造私文書之認知及意欲
    而有犯罪故意，甚為灼然，被告辯稱非故為該等犯行，洵無
    可採。
３、被告辯稱黃汶崢係黃飛黃在大陸之非婚生子女，且業經黃飛
    黃生前表示認領，申報黃汶崢為黃飛黃之繼承人並無不實，
    而認並無使公務員登載不實之犯行，並以(1)黃飛黃曾告知證
    人丁○○稱黃汶崢係其在大陸之非婚生子女，且曾向丁○○
    出示「八十五年二月十七日中山醫科大學法醫鑑定中心物證
    學檢驗鑑定書」，並託丁○○攜美金五千元至大陸扶養黃汶
    崢；(2)黃飛黃於八十九年二月提供「八十五年二月十七日中
    山醫科大學法醫鑑定中心物證學檢驗鑑定書」予被告，交待
    被告辦理黃汶崢在大陸江西的戶口，被告於八十九年三月一
    日出境返回大陸，被告於大陸期間黃飛黃另委託庚○○、康
    年旅行社辦理黃汶崢來臺定居事宜，定居申請書載明依親對
    象為「父親黃飛黃」，並交付委託書及上開檢驗鑑定書，被
    告在大陸時接到電話說親子鑑定未經公證是無效的，所以再
    補聲請公證等情為據。但查：
(1)、證人丁○○固於原審證稱：伊知道黃飛黃有兩個兒子，一個
    是來臺灣前在大陸的太太生的，這個兒子叫乙○○，另一個
    是黃飛黃在大陸跟另外一個女人生的，這個兒子叫黃汶崢，
    黃飛黃沒有跟伊說是跟那個人生的，伊也沒有問黃飛黃跟誰
    生的，黃飛黃想把這個兒子接來臺灣，但手續很麻煩，因為
    大陸都是一胎化，那個小孩沒辦法報戶口，後來黃飛黃與廣
    西的太太甲○○訂婚，在中山大學取得一個證明，想辦法要
    報戶口，伊曾於八十五年幫黃飛黃帶五千美元去大陸給黃汶
    崢，是拿到湖南長沙給黃汶崢的舅舅，黃飛黃叫伊帶錢去大
    陸的時候，才跟伊說他在大陸有一個小孩；八十八年時，黃
    飛黃在他新店家中拿中山醫科大學檢驗鑑定書給伊看，因為
    黃飛黃要把黃汶崢申請到臺灣來，所以拿給伊看云云（見原
    審九十六年十二月二十日審理筆錄）。然如前述，證人丁○○並非與黃飛黃始終保持聯繫之友人，黃飛黃是否確將其
    另有非婚生子女此等私密之事告知丁○○，已屬有疑；證
    人丁○○所謂幫黃飛黃帶五千美元到湖南長沙給黃汶崢的舅
    舅，除其單一陳述外，別無任何憑據可佐其說，自難逕以證
    人丁○○上開證述即認黃汶崢確係黃飛黃之非婚生子女，且
    經黃飛黃扶養而表示認領。
(2)、證人庚○○於原審證稱：伊先認識被告進而認識黃飛黃，八
    十九年間黃飛黃叫伊幫他辦他在大陸的小孩黃汶崢來台定居
    的事，因為被告去大陸，黃飛黃身邊沒有人，所以黃飛黃打
    電話叫伊去他家，黃飛黃躺在床上，但是意識很清楚，黃飛
    黃說時間緊促，他有個心願沒有了，希望在他有生之年能夠
    趕快把這孩子的身分安定下來，黃飛黃有拿「中山醫科大學
    法醫鑑定中心物證學檢驗鑑定書」還有圖章，還有其他資料
    ，伊現在不太記得，伊拿這些東西去入出境管理局辦，但入
    出境管理局說伊不是二等親，不能辦，必須要再委託旅行社
    ，所以之後就再委託康年旅行社辦理，後來康年旅行社好像
    沒有辦出來，伊沒有再去確定；黃飛黃委託伊辦手續的時候
    ，被告從大陸打電話給伊，伊問被告到底怎麼回事，當時被
    告說不好意思這是伊與黃飛黃婚前在鄉下生的，希望伊能夠
    幫忙，後來被告從大陸回來的時候，伊有問被告什麼時候生
    黃汶崢，被告說黃汶崢是黃飛黃與別人生的，只是他們婚前
    有約定，黃飛黃收養被告的小孩黃文辰，希望被告也能收養
    黃飛黃的小孩黃汶崢；辦理黃汶崢來臺定居是黃飛黃第一次
    委託伊辦事，伊平常比較沒有打電話與被告及黃飛黃聯絡，
    黃飛黃平常也沒有打電話給伊，因為伊跟黃飛黃平常也沒有
    話講云云（見原審九十七年四月三日審理筆錄），並經被告
    提出卷附所謂康年旅行社代辦申請未過後退回予被告之「西
    元二０００年四月一日委託書」（上載有「委託庚○○女士
    ：委託康年旅行社為我向境管局辦理如下事宜：申請我江西
    的親生兒子黃汶崢來臺定居的手續，附我和黃汶崢、甲○○
    三人的親子鑑定書正本一份；申請我家眷甲○○來臺探親手
    續... ；向新店戶政事務所申請我兒子黃汶崢的戶籍」等語
    ），及「八十九年四月四日康年旅行社預收工本費收據」（
    上載有「此致黃飛黃。代辦居留，大陸人士黃汶崢、甲○○
    。經手人己○○」等語）為證（見原審卷(一)第一四八頁、卷
    (二)第一六七頁）。然證人庚○○自陳與黃飛黃平常沒有話
    講，亦未經常聯繫，則黃飛黃何以將涉及非婚生子女此等私
    密之事委託庚○○辦理，已屬有疑；證人己○○於原審證
    稱：伊八十九年間在康年旅行社擔任業務，代辦大陸人士來
    臺探親、奔喪、定居、居留，大陸子女十二歲以下的叫做定
    居；八十九年四月間原本是有一位庚○○辦代送，但必須是
    二等親或是旅行社的人才能辦代送，所以後來變成康年旅行
    社辦，康年旅行社影印留存的申請書及說明書影本上面「代
    聲請人或在臺聯絡人」欄上面原記載庚○○的名字，後來被
    劃叉，代表她不能代送；當初究竟是誰委託或交資料給伊，
    伊現在已經忘記，但這次代辦伊沒有與黃飛黃接觸過，預收
    工本費收據上一般記載「此致」的人名是被探視的人，以便
    公司入帳，不能代表就是直接委託旅行社或拿資料過來的人
    ；當時因為有差親子鑑定書、公證書，所以要寫一份說明書
    給入出境管理局，親子鑑定書、公證書是後來才補的；這次
    代辦黃汶崢定居及甲○○居留是一起辦理的，但因被探視人
    已經過世，所以皆沒有核准，沒有核准之後，因為資料都已
    經給入出境管理局，所以旅行社並沒有什麼資料好退，只有
    入出境管理局的處分書公文，如果有退的話會交給客戶，委
    託書的部分一般伊等並不會收委託書，因為不需要；八十九
    年代辦黃汶崢定居及甲○○居留時，都只要蓋公司大小章，
    不用申請人出具委託書等語（見原審九十七年二月二十九日
    審理筆錄）。是證人己○○已明白證述代辦黃汶崢定居時，
    委託人並未交付「中山醫科大學法醫鑑定中心物證學檢驗鑑
    定書」，該鑑定書及公證書均是後來才補具，故先書立一份
    說明書給入出境管理局，又康年旅行社並未收取或退回被告
    所提出之「二０００年四月一日委託書」等情綦詳，核與卷
    附內政部入出國及移民署（原入出境管理局）九十六年十月
    十九日函檢送原審之大陸地區人民黃汶崢八十九年度申請來
    臺資料，其內確有一份八十九年六月二十日說明書，且無申
    請委託書等情（見原審卷(一)第七○至九一頁）相符，堪信證
    人己○○之證述為可信。至被告及辯護人另舉「大陸地區人
    民在臺灣地區依親居留長期居留或定居許可辦法」（九十三
    年三月一日修正發布前之原名稱為「大陸地區人民在臺灣地
    區定居或居留許可辦法」）第四十條第一項規定：「依第四
    條第二項須委託他人、移民業務機構或甲種以上旅行社代為
    申請者，應附『委託書』及說明書」，而質疑證人己○○所
    述不實，惟按被告及辯護人所舉上開規定係九十三年三月一
    日修正後新增，並未適用於本件八十九年間申請案，被告及
    辯護人此節尚有誤會，不足推翻證人己○○證詞之可信性，
    是證人庚○○證稱其受黃飛黃委託辦理申請黃汶崢來臺定居
    時即交付「中山醫科大學法醫鑑定中心物證學檢驗鑑定書」
    ，因其無法辦理始再委託康年旅行社，及被告提出所謂康年
    旅行社代辦申請未過後退回予被告之「二０００年四月一日
    委託書」，與證人己○○所述明顯未合，顯均為不實，自亦
    難以之認定黃汶崢確係黃飛黃之非婚生子女，且經黃飛黃申
    請來臺定居而表示認領。
４、綜上，被告明知黃汶崢並非其與黃飛黃受胎而生之子，竟於
    八十九年九月十五日，持在大陸地區所制作偽造、表明經檢
    驗結果黃汶崢係被告與黃飛黃受胎而生之子等情之「八十五
    年二月十七日中山醫科大學法醫鑑定中心物證學檢驗鑑定書
    」、「八十九年八月十八日廣西壯族自治區興安縣公證處桂
    興證字第一四二號證明書」，向海基會行使辦理驗證，及向
    退輔會申報黃汶崢為黃飛黃之遺產繼承人，及使不知情之退
    輔會承辦公務員將黃汶崢列為黃飛黃之繼承人後，於九十年
    十月五日向北區國稅局申報免納遺產稅等情，犯行明確，被
    告亦於本院九十八年五月七日審判期日就此偽造文書事實部
    分為認罪之表示，其有行使偽造私文書、使公務員登載不實
    之主觀故意及客觀犯行，足以生損害於其他繼承人之法定繼
    承權，海基會對於大陸地區文書驗證之正確性、退輔會對榮
    民繼承管理之正確性、稅捐機關對遺產稅課徵之正確性，至
    為明確。
(四)揆諸以上各節所述，被告所為犯罪事實(一)之詐領金融機構款
    項，及犯罪事實(二)之不實申報遺產繼承人及遺產稅免稅之犯
    行，事證均明確，應依法論科。
三、論罪科刑：
(一)新舊法比較：
    被告行為後，刑法於九十四年一月七日修正，於九十四年二
    月二日公布，並於九十五年七月一日施行。按行為後法律有
    變更者，適用行為時之法律。但行為後之法律有利於行為人
    者，適用最有利於行為人之法律，刑法第二條第一項定有明
    文（刑法第二條係規範行為後法律變更所生新舊法律比較適
    用之準據法，是刑法第二條本身雖經修正，但該條文既屬適
    用法律之準據法，本身尚無比較新舊法之問題，應逕適用裁
    判時之刑法第二條規定以決定適用之刑罰法律）。又比較時
    應就罪刑有關之共犯、未遂犯、想像競合犯、牽連犯、連續
    犯、結合犯，以及累犯加重、自首減輕暨其他法定加減（如
    身分加減）與加減例等一切規定，綜其全部罪刑之結果而為
    比較（最高法院九十五年第八次刑事庭會議決議參照）。
１、刑法第三百三十九條第一項之詐欺取財罪，第二百十四條之
    使公務員登載不實罪，均有罰金刑之規定，就法定罰金刑之
    下限部分，被告行為後施行之刑法第三十三條第五款規定罰
    金刑為新臺幣一千元以上，以百元計算之，而修正前之刑法
    第三十三條第五款則規定罰金刑為銀元一元（即新臺幣三元
    ）以上，經比較修正前、後法律，以修正前之法律較有利於
    被告。
２、刑法第五十五條後段關於牽連犯規定，修正後刑法第五十五
    條後段業已刪除，如依修正前刑法第五十五條後段，行為人
    犯一罪而方法或結果之行為犯他罪名者，從一重處斷，依新
    刑法規定則分論併罰之。經新舊法比較結果，自以適用修正
    前之刑法第五十五條後段較有利於被告，而應適用修正前該
    條規定。
３、刑法第五十六條關於連續犯規定，修正後刑法第五十六條業
    已刪除，如依修正前刑法第五十六條，行為人連續數行為而
    犯同一之罪名者，以一罪論，但得加重其刑至二分之一，依
    新刑法規定則一罪一罰。經新舊法比較結果，自以適用修正
    前之刑法第五十六條較有利於被告，而應適用修正前該條規
    定。
４、綜合上開新舊法比較結果，揆諸上揭最高法院決議及刑法第
    二條第一項前、後段規定之「從舊、從輕」原則，應適用修
    正前之刑法相關規定，予以論處。
(二)被告如犯罪事實(一)所述偽以黃飛黃名義詐領華南銀行新店分
    行、臺灣銀行公館分行帳戶款項，核其所為，係犯刑法第二
    百十六條、二百十條之行使偽造私文書罪，及同法第三百三
    十九條第一項之詐欺取財罪；被告盜用印章及偽造署押之行
    為，均係偽造私文書之階段行為，偽造私文書之低度行為復
    為行使偽造私文書之高度行為所吸收，均不另論罪。
(三)再海基會雖為私法人性質之財團法人，非政府編制內之機關
    ，惟係受行政院大陸委員會之委託，處理兩岸文書之驗證業
    務，其業務上，基於該會之特殊性，及與政府間之委託契約
    ，多涉及公權力事項之行使，該委託契約，性質上為行政契
    約之一種，依行政程序法之規定，該會受託行使公權力，於
    委託範圍內，視為行政府機關，在人事上，服務於該會之人
    員，雖多數未具備公務員資格，惟其等於執行公權力事項時
    ，乃受託行使公權力，故其承辦驗證業務之承辦員應係受公
    務機關委託承辦公務之人員，實屬刑法上定義之公務人員，
    其等於辦理文書驗證等相關業務時，視同委託機關之公務員
    。是被告如犯罪事實(二)所述持在大陸地區所偽造之檢驗鑑定
    書及證明書私文書，向海基會行使辦理驗證，使海基會承辦
    大陸文書驗證之人員記載於職務上所驗證之文書上，及向退
    輔會行使申報黃汶崢為遺產繼承人，使退輔會承辦公務員、
    北區國稅局承辦公務員將該不實事項登載於職務上所掌之公
    文書上，核其所為，均係犯刑法第二百十六條、二百十條之
    行使偽造私文書罪，及同法第二百十四條之使公務員登載不
    實罪；被告使不知情之退輔會承辦公務員將黃汶崢列為黃飛
    黃之繼承人後，由退輔會以遺產稅納稅義務人身分向北區國
    稅局申報免納遺產稅，而使北區國稅局承辦公務員登載不實
    公文書，為間接正犯。被告如犯罪事實(一)、(二)所述之多次向
    華南銀行新店分行、臺灣銀行公館分行、海基會、退輔會行
    使偽造私文書犯行，及如犯罪事實(一)所述之多次向華南銀行
    新店分行、臺灣銀行公館分行詐欺取財犯行，及如犯罪事實
    (二)所述之使海基會承辦大陸文書驗證之人員、退輔會承辦公
    務員、北區國稅局承辦公務員登載不實犯行，各時間緊接，
    方法類同，分別觸犯構成要件相同之罪名，顯係各基於概括
    犯意為之，應各依修正前刑法連續犯規定論以一罪，並均加
    重其刑。被告所犯上開三罪間，有方法結果之修正前刑法牽
    連犯關係，應從一重之刑法第二百十六條、第二百十條之行
    使偽造私文書罪處斷。檢察官就被告詐領金融機構款項之犯
    行，雖僅就被告向華南銀行新店分行詐領部分提起公訴，然
    檢察官就犯罪事實一部起訴者，其效力及於全部，被告向臺
    灣銀行公館分行詐領部分之犯罪事實，與起訴而經本院論罪
    科刑之被告向華南銀行新店分行詐領部分之犯罪事實，有連
    續犯及牽連犯關係，已如前述，本院自應就屬於裁判上一罪
    之被告向臺灣銀行公館分行詐領款項部分，一併加以裁判，
    併為敘明。
(四)原審對被告論罪科刑，固非無見。惟海基會係受行政院大陸
    委員會之委託，處理兩岸文書之驗證業務，則其承辦驗證業
    務之承辦員應係受公務機關委託承辦公務之人員，前已敘及
    。被告持偽造之檢驗鑑定書及證明書之私文書，向海基會行
    使辦理驗證，原判決並未論述此部分亦構成使公務員登載不
    實罪，尚有未洽，且漏未就易科罰金部分為新舊法比較（比
    較部分詳後述）。被告上訴否認犯行，檢察官據告訴人具狀
    請求上訴以原審量刑不當，均無理由，但原判決既有上揭可
    議之處，應由本院將之撤銷改判。
(五)爰審酌被告不思循合法途徑獲致財富，貪圖慾便而罹罪章，
    造成財產損失之金額非少，且持偽造之檢驗鑑定書謊報親生
    子，破壞社會善良風俗，所為亦影響文書之正確性，於犯罪
    後復未將領得之款項歸還，暨其犯罪之動機、目的、手段、
    生活狀況、品行、智識程度等一切情狀，量處如主文第二項
    所示之刑，以資懲戒。被告犯罪時間係於九十六年四月二十
    四日之前，且無中華民國九十六年罪犯減刑條例所定不得減
    刑之情形，依同條例第二條第一項第三款規定，減其宣告刑
    二分之一。又被告行為後，關於易科罰金之折算標準，除刑
    法第四十一條有所修正外，罰金罰鍰提高標準條例亦於九十
    五年五月十七日經總統公布修正，刪除第二條有關易科罰金
    及易服勞役折算標準之規定，並自九十五年七月一日起施行
    。刑法第四十一條第一項前段關於易科罰金之規定，新法修
    正為「犯最重本刑為五年以下有期徒刑以下之刑之罪，而受
    六個月以下有期徒刑或拘役之宣告者，得以新臺幣一千元、
    二千元或三千元折算一日，易科罰金」，惟依被告行為時之
    刑罰法律即修正前刑法第四十一條第一項前段：「犯最重本
    刑為五年以下有期徒刑以下之刑之罪，而受六個月以下有期
    徒刑或拘役之宣告，因身體、教育、職業、家庭之關係或其
    他正當事由，執行顯有困難者，得以一元以上三元以下折算
    一日，易科罰金」及修正前罰金罰鍰提高標準條例第二條關
    於「依刑法第四十一條易科罰金者，均就其原定數額提高為
    一百倍折算一日；法律所定罰金數額未依本條例提高倍數，
    或其處罰法條無罰金刑之規定者，亦同」等規定，易科罰金
    之折算標準最高為銀元三百元，最低為銀元一百元，換算為
    新臺幣後，最高額為新臺幣九百元，最低額為新臺幣三百元
    。比較修正前、後關於易科罰金折算標準之刑罰法律，適用
    修正前之規定即修正前刑法第四十一條第一項前段及修正前
    罰金罰鍰提高標準條例第二條規定，對被告較為有利，爰依
    刑法第二條第一項前段之規定，適用最有利於被告之行為時
    法即修正前刑法第四十一條第一項前段、修正前罰金罰鍰提
    高標準條例第二條規定處罰，併諭知易科罰金之折算標準。
(六)如附表(一)１編號(3)所示被告在大陸間接匯出款項申請書上偽
    造之「黃飛黃」署押一枚，不問屬於犯人與否，應依刑法第
    二百十九條規定宣告沒收；至如附表(一)１、２其他所示被告
    盜用黃飛黃真正印章在取款憑條及大陸間接匯出款項申請書
    上而成之印文，並非偽造印章之印文，無庸依刑法第二百十
    九條規定宣告沒收（最高法院四十八年臺上字第一一三號判
    例意旨參照），附此敘明。
據上論斷，應依刑事訴訟法第三百六十九條第一項前段、第三百
六十四條、第二百九十九條第一項前段，刑法第二條第一項前段
、第二百十六條、第二百十條、第二百十四條、第三百三十九條
第一項、第二百十九條，修正前刑法第五十六條、第五十五條、
第四十一條第一項前段，刑法施行法第一條之一，修正前罰金罰
鍰提高標準條例第二條，現行法規所定貨幣單位折算新臺幣條例
第二條，中華民國九十六年罪犯減刑條例第二條第一項第三款、
第七條、第九條，判決如主文。
本案經檢察官陳大偉到庭執行職務。
中    華    民    國    98    年    5     月    21    日
            刑事第十五庭  審判長法  官  吳昭瑩
                                法  官  張傳栗
                                法  官  李正紀
以上正本證明與原本無異。
如不服本判決，應於收受送達後10日內向本院提出上訴書狀，其
未敘述上訴之理由者並得於提起上訴後10日內向本院補提理由書
（均須按他造當事人之人數附繕本）「切勿逕送上級法院」。
                                書記官  鄭信昱
中    華    民    國    98    年    5     月    21    日
附錄：本案論罪科刑法條全文
中華民國刑法第二百十條
偽造、變造私文書，足以生損害於公眾或他人者，處五年以下有
期徒刑。
中華民國刑法第二百十四條
明知為不實之事項，而使公務員登載於職務上所掌之公文書，足
以生損害於公眾或他人者，處三年以下有期徒刑、拘役或五百元
以下罰金。
中華民國刑法第二百十六條
行使第二百十條至第二百十五條之文書者，依偽造、變造文書或
登載不實事項或使登載不實事項之規定處斷。
中華民國刑法第三百三十九條
意圖為自己或第三人不法之所有，以詐術使人將本人或第三人之
物交付者，處五年以下有期徒刑、拘役或科或併科一千元以下罰
金。
以前項方法得財產上不法之利益或使第三人得之者，亦同。
前二項之未遂犯罰之。


司法院資訊處製作；財團法人民間司法改革基金會備份。
